【裁判字號】    96,上更(一),153
【裁判日期】    970326
【裁判案由】    履行契約
【裁判全文】
臺灣高等法院民事判決               96年度上更(一)字第153號
上  訴  人  辛○○（即癸○○之承受訴訟人）
            丁○○
共      同
訴訟代理人  陳韻如律師
被上 訴 人  乙○○
            庚○○
            己○○
共      同
訴訟代理人  莊佳樺律師
            余淑杏律師
            羅詩蘋律師
被上 訴 人  壬○○
訴訟代理人  王嘉寧律師
複代 理 人  丙○○
上列當事人間請求履行契約事件，上訴人對於中華民國93年9月2
7日臺灣桃園地方法院92年度訴字第1534號第一審判決提起上訴
，經最高法院第1次發回更審，本院於97年3月12日言詞辯論終結，
判決如下：
    主      文
原判決關於駁回上訴人後開第二項之訴暨該部分訴訟費用之裁判
均廢棄。
上開廢棄部分，被上訴人乙○○、庚○○、己○○應將坐落如附
表一所示土地依應移轉應有部分欄所示之應有部分移轉登記於上
訴人。
其餘上訴駁回。
第一、二審及發回前第三審之訴訟費用由上訴人負擔三分之一，
餘由被上訴人乙○○、庚○○、己○○負擔。
    事實及理由
一、上訴人辛○○、丁○○（下合簡稱上訴人，單指其中一人時
    ，則逕稱其名）主張：辛○○之被繼承人即原審原告癸○○
    （癸○○於本件更審前本院93年度上字第1018號判決後，上
    訴最高法院中之民國95年11月22日死亡，經最高法院於96年
    8月16日裁定命辛○○承受訴訟）、丁○○於76年2月11日，
    受被上訴人乙○○、庚○○、己○○（下合簡稱乙○○等3
    人，單指其中一人時，則逕稱其名）之被繼承人子○○、被
    上訴人壬○○（下稱壬○○，與乙○○等3人合簡稱被上訴
    人）之被繼承人丑○○、及辛○○等委託處理其等共有坐落
    桃園縣桃園市○○段612、614、615地號土地（重測前為桃
    園市○○○段937之14、937之24及937之25地號，下合稱系
    爭土地，單指其中一筆土地，即逕以該地號相稱）之撤銷徵
    收、發還土地之訴願及行政訴訟事宜，子○○、丑○○、辛
    ○○並立有承諾書（下稱系爭承諾書），承諾於癸○○、丁
    ○○完成行政救濟，桃園縣政府撤銷徵收發還土地後，以系
    爭土地及訴外人寅○之土地，按比例扣除42坪（約為138.84
    平方公尺）所賸餘之2分之1作為報酬。嗣癸○○、丁○○已
    於81年間完成上述受委任之行政救濟程序事項，乃於同年2
    月17日再與子○○、辛○○、寅○訂定委任書（下稱系爭委
    任書），受託繼續處理系爭土地及寅○所有土地之使用分區
    調整事宜，嗣亦於同年3月間完成該委任事務。詎被上訴人
    於其等被繼承人死亡，各自辦妥系爭土地之繼承登記後，竟
    拒絕履行給付報酬之義務，爰依系爭承諾書、系爭委任書之
    約定及繼承之法律關係，求為命被上訴人各移轉如附表一、
    二所示土地所有權應有部分予伊等之判決等語。
二、被上訴人則以：伊等之被繼承人丑○○、子○○並未於系爭
    承諾書上用印，丑○○更未列名為各該行政訴訟事件之當事
    人，且系爭土地係於78年3月間始有公告徵收一事，丑○○
    、子○○不可能於76年2月11日即簽立承諾書委託上訴人代
    理提出訴願及行政訴訟事宜。而上訴人復未能提出承諾書原
    本以供鑑定，顯見系爭承諾書及系爭委任書均非真正。且縱
    該承諾書為真正，惟依系爭委任書第2條約定：「委任人願
    提供前列標的土地（扣除贈與市公所42坪）之百分之50作為
    酬金，於完成變更使用分區時過戶登記給受任人」等旨，亦
    見癸○○、丁○○請求給付報酬之時點，已延至其完成系爭
    土地使用分區變更為住宅用地之事務時，系爭土地現既尚屬
    學校用地，並非建地，上訴人即未完成變更使用分區之工作
    ，竟請求伊等給付報酬，即屬無理。且丑○○及壬○○並未
    於81年2月17日之系爭委任書及80年10月2日之承諾書中簽名
    ，亦未成為行政訴訟之原告，則癸○○等人顯亦未為丑○○
    或壬○○處理系爭承諾書中所載之事務，自不得請求壬○○
    給付等語，資為抗辯。
三、本件經原審判決上訴人之訴駁回。上訴人就原審判決其敗訴
    部分提起上訴，經最高法院發回更審，聲明為：（一）原判
    決廢棄。（二）被上訴人應將附表一、二所示土地依應移轉
    之應有部分欄所示移轉登記與上訴人。補稱：
（一）系爭委任書及承諾書上之受任人僅為丁○○及癸○○，至
      於80年10月2日委任書上之戊○○及甲○○，僅係以見證
      人之身分簽名及蓋章，業經戊○○及甲○○2人證實。
（二）丑○○確曾於系爭承諾書上用印，委任伊等辦理行政救濟
      事宜，嗣丑○○於簽立承諾書後去世，行政法院之判決雖
      未列其繼承人壬○○為訴訟當事人，惟依伊等提出之異議
      書、陳情書及訴願書所示，可知伊等確有以壬○○名義進
      行政救濟程序。
（三）壬○○於本件上訴後始另主張委任關係依民法第550條規
      定已消滅，其毋庸受承諾書之拘束等語，已違反民事訴訟
      法第447條第1項之規定。且系爭土地之徵收事宜所為之行
      政訴訟必須就整筆土地一同為之，不能僅就個別共有人之
      部分進行，則依民法第550條但書規定，就丑○○與伊等
      間之委任關係，性質上不能因丑○○之死亡即認為消滅，
      丑○○之繼承人壬○○仍應負履行之義務。
（四）退而言之，縱認系爭承諾書之委任關係已因丑○○死亡而
      消滅。惟丑○○去世時，壬○○及其弟卯○○均尚未成年
      ，其監護人辰○○○在相關之陳情書、異議書及訴願書等
      行政救濟文件上，均以法定代理人身分，蓋用其所保管之
      壬○○及卯○○之印章，繼續委託伊等處理行政救濟事宜
      。而辰○○○既知委請伊等之報酬為何，仍未拒絕用印，
      至少應認為辰○○○以壬○○、卯○○名義，於77年6月1
      6日之陳情書時，就相同於系爭承諾書之條件及內容下，
      與伊等成立新委任關係。尤其壬○○之弟卯○○亦願意依
      系爭承諾書履行，更可證確有委任關係之存在。
（五）而伊等已依委任本旨辦畢事務，完成調整系爭土地之使用
      分區工作，經桃園市公所81年3月28日以81桃市工都字第1
      5961號函回覆已完成變更使用分區規劃，雖有應擬定細部
      計劃之附帶條件，惟此與使用分區可否變更無關，並不影
      響伊等已完成之委任事務，自得請求被上訴人給付報酬等
      語。
四、被上訴人均聲明：上訴駁回。
（一）壬○○補稱：系爭承諾書並非真正，即使為真正，亦因丑
      ○○死亡而消滅。且丑○○於77年2月9日死亡時，系爭土
      地尚未被徵收，則上訴人尚無須亦無從為任何行政救濟行
      為，亦無民法第550條但書所謂委任關係不能消滅之情事
      。又上訴人自承對伊係依76年2月11日之系爭承諾書請求
      ，而系爭委任書則與伊無涉，卻又稱丑○○過世後，與伊
      成立新的委任關係云云，顯屬不實，伊否認上訴人所提出
      之陳情書及異議書上印文之真正。且既係新的委任關係，
      即與系爭承諾書之約定無關，而上訴人亦不能證明所謂新
      委任有約定報酬。更何況系爭承諾書之委任期間僅至81年
      6月30日即屆滿，而桃園縣政府至82年6月14日始發文命地
      政機關回復登記至原所有權人名下，顯已逾系爭承諾書之
      委任期間，上訴人自不得請求伊給付報酬等語。
（二）而乙○○等3人亦補稱：上訴人所提出之系爭承諾書及2份
      委任書影本上「子○○」簽名均有不同，且證人甲○○及
      戊○○亦證稱其等只係聽從丁○○之要求，到場簽名，根
      本無法證明委任書上簽名承諾之人為真正。而上訴人迄今
      仍未能提出原本以供鑑定，足見上開文書之真實性確有可
      疑。又即使上開文件為真實，其委任關係亦因子○○過世
      而消滅。且該文書記載上訴人之受任事務係辦理使用分區
      變更為「住宅區」，惟依上訴人所提出之土地使用分區證
      明書卻係「住宅區○道路用地」，顯未完成委任事務。更
      何況桃園縣政府函准變更使用分區，尚有應另行擬定細部
      計畫（含配置適當之公共設施用地與擬具具體公平之事業
      及財務計劃）之附帶條件，而其使用分區之變更必須待所
      附條件經縣政府審核通過後始為有效，則系爭土地迄今尚
      未發生變更之實際效力，上訴人並未完成委任事務，自不
      得請求報酬等語。
五、兩造不爭執之事項：
（一）系爭土地重測前為桃園市○○○段第937之14、之24、之2
      5地號土地，原登記為巳○○所有，為癸○○、辛○○、
      子○○、丑○○等人繼承共有，乙○○等3人再繼承自子
      ○○各取得18分之1，壬○○繼承自丑○○取得12分之1。
（二）系爭土地都市計劃原編定為學校用地，並據前台灣省政府
      77年8月1日府地四字第70590號函於78年3月27日以府地用
      字第35050號函辦理公告徵收，嗣土地所有人寅○、子○
      ○、辛○○、癸○○不服徵收處分，循行政救濟程序，終
      至行政法院81年1月30日判決撤銷再訴願、訴願決定，桃
      園縣政府乃將已登記為公有之系爭土地回復為巳○○所有
      之登記。
（三）上揭事實，有土地登記謄本、繼承系統表、戶籍謄本、行
      政法院81年度判字第187號判決、桃園縣政府82府地用字
      第111572號函、台灣省桃園縣土地登記簿（以上均影本）
      附卷可稽（見原審卷（一）第9至22頁、第24至34頁），
      堪信為真實。
六、本件之爭點如下：
（一）系爭承諾書、系爭委任書是否真正？若為真正，丑○○及
      子○○是否為委任人？又受任人為何人？
（二）系爭承諾書、系爭委任書之委任關係是否因委任人丑○○
      、子○○死亡而消滅？上訴人與壬○○於丑○○死亡後是
      否發生新委任關係？其內容為何？
（三）癸○○、丁○○是否已完成委任事項？
（四）上訴人依系爭承諾書、系爭委任書之約定及繼承之法律關
      係，請求被上訴人各移轉如附表一、二所示土地所有權應
      有部分，有無理由？
七、茲分別論述如下：
（一）上訴人主張系爭承諾書及委任書均屬真正，丑○○及子○
      ○均為委任人，而受任人僅其2人，應屬可信：
  １、經查，系爭土地原所有權人為巳○○，因巳○○死亡而由
      繼承人共有。而前因台灣省立桃園高級中學需用土地，報
      由前台灣省政府教育廳轉呈台灣省政府核准徵收後，共有
      人遂提起訴願、再訴願，均因系爭土地為都市計畫公共設
      施保留地，徵收供興建學生宿舍為教育事業所必需為由，
      而遭駁回，經提起行政訴訟後，行政法院於81年1月30日
      判決撤銷再訴願及訴願決定，桃園縣政府始於82年6月14
      日發函桃園地政事務所撤銷徵收回復原所有權登記，系爭
      土地終於82年6月19日回復原所有權人巳○○登記乙節，
      有行政法院81年度判字第187號判決、桃園縣政府八二府
      地用字第111572號函、系爭土地登記簿謄本可稽。
  ２、而被上訴人雖否認其等之被繼承人丑○○、子○○曾委任
      上訴人進行上開行政救濟程序，及承諾給予2分之1應有部
      分作為酬金，並以上訴人迄未能提出承諾書及委任書之原
      本，以供鑑定，而否認上開文書之真正，惟上訴人則稱其
      曾於原審提出原本，嗣因時間過久而遺失等語。經查原審
      92年9月29日言詞辯論筆錄確實記載「庭呈承諾書正本，
      經核與卷內影本相符後發還」（見原審卷第55頁），足見
      上訴人上開主張並非無據。且系爭承諾書及委任書上之委
      託事項乃因系爭土地及寅○土地於66年間被都市計畫劃入
      桃園高中學校用地，癸○○與辛○○、子○○、丑○○、
      寅○乃以同意無償提供土地供桃園市公所使用為條件，請
      求市公所協助將被劃入桃園高中學校用地之系爭土地，變
      更都市計劃改作住宅區，以便建築使用乙節，有上訴人提
      出被上訴人不爭執之桃園市虎頭山公園出入口道土地收購
      協調會議紀錄可稽（見原審卷一第91頁至第93頁）。嗣癸
      ○○與辛○○、子○○、丑○○、寅○已依該協議將桃園
      市○○段522、524、524之1、525、525之1地號土地（重
      測前為大檜溪段919之8、944之3、944之4地號土地）贈與
      桃園市公所，有上揭地號土地登記謄本附卷可稽（見原審
      卷一第94頁至第95頁）。惟桃園市公所並未依上開協調意
      見履行，是癸○○及辛○○、子○○、丑○○、寅○乃於
      66 年7月29日向桃園縣政府及桃園市公所陳情，而桃園縣
      政府亦回函謂將通盤檢討都市計畫，詎料嗣後即遲遲未有
      下文，反而聽聞桃園縣政府仍決定按原都市計畫徵收系爭
      土地，始於系爭土地徵收之前，子○○及丑○○等人遂於
      76年2月間委請癸○○、丁○○處理行政救濟工作，並簽
      立系爭承諾書，嗣後於行政訴訟勝訴後，子○○等人又另
      與上訴人簽訂系爭委任書，繼續委任上訴人辦理調整土地
      使用分區等事實，業據辛○○於原審以證人身分證稱系爭
      土地在76年2月11日簽立承諾書之前，即因聽聞土地要被
      徵收，因此即委請癸○○處理等語（見原審卷一第116頁
      ），並有上訴人提出之陳情書、桃園縣政府66府建都字第
      7838號函文等在卷可稽（見原審卷一第98頁至第99頁）。
      則被上訴人之被繼承人子○○、丑○○於系爭土地尚未被
      徵收前，已聞悉系爭土地將被徵收之情事，而先行委任癸
      ○○、丁○○處理行政救濟工作，與常理並無不合。被上
      訴人辯稱系爭土地係在78年3月間公告徵收，被上訴人之
      被繼承人子○○、丑○○不可能於76年2月11日即委託處
      理行政救濟事宜，故系爭承諾書並不實在云云，自不足採
      。
  ３、次查，依卷附系爭承諾書影本所示，其確係經辛○○、癸
      ○○、丑○○、子○○、辰○○○於立承諾書人處用印（
      見原審卷一第23頁）。且辛○○於原審以證人身分證稱伊
      確實是在伊桃園市○○路○段48之1號家中，親見丑○○及
      子○○親自用印於承諾書，委任書上子○○之簽名用印亦
      是本人所親為等語（見原審卷一第117頁、第118頁）。而
      被上訴人雖否認辛○○所述為真正，惟辛○○為被上訴人
      之伯父，與被上訴人被繼承人丑○○、子○○同為委任人
      之一，負有將其土地應有部分移轉2分之1予上訴人之義務
      ，而其所為之陳述非屬利己事項，依常理應屬可信。至於
      被上訴人另謂辛○○於癸○○去世後，即為承受訴訟人，
      足見其應有利害關係，所述並非可信云云。惟辛○○於原
      審作證時，如謂其得以預知癸○○於上訴後過世，將其由
      繼承之情事，實違常理，是被上訴人以此指摘辛○○於原
      審證詞之證據力，尚非可採。
  ４、又證人午○○亦證稱系爭委任書上伊父親「寅○」之名是
      伊所簽，但當時寅○亦在場，印章伊當時向寅○拿來蓋的
      ，簽名當時其他人均已簽完姓名及用印等語（見原審卷一
      第171頁）。且寅○嗣亦已依系爭委任書之約定履行完畢
      ，則如系爭委任書及承諾書係屬虛偽，其自無履行之必要
      。再者，80年10月2日之承諾書（見原審卷一第149頁）及
      81年2月17日之系爭委任書（見原審卷一第100頁）中除上
      訴人2人外，另有訴外人戊○○、甲○○之姓名，且前者
      並有其2人之用印，而證人戊○○及甲○○亦已到庭證稱
      其等確曾有1次係以見證人身分到場簽名，但並非受任人
      ，當天到場之人均有簽名蓋章，而除上訴人外，其餘均係
      陳家之人等語（見本院卷第57頁、第58頁），亦足見80年
      10月2日當時確曾書立委任書。雖然證人亦稱並不認識其
      所稱陳家之人，惟如上開文書係屬偽造，上訴人即得自行
      為之，無須大費周章請非子○○之其他陳家親屬到場偽造
      子○○之印文，是被上訴人以戊○○、甲○○並未確認在
      場人之身分，即否認上開文書之真實性，自非可採。至於
      乙○○等3人又謂系爭委任書及承諾書上子○○之簽名均
      不相同，而否認真正，惟乙○○等3人僅以目視即謂2者必
      然不同（見原審卷第100頁、第149頁），已屬乏據，更何
      況依午○○之證述可知，在場之委任人，亦非必然均親自
      簽名，則更不應僅以簽名是否相同，而否認上開文書之真
      正。
  ５、綜上事證，上訴人主張系爭委任書及承諾書為真正，應屬
      可信。且其委任書及承諾書上所載戊○○、甲○○2人則
      僅係上開承諾書之見證人，其委任關係之受任人自僅有上
      訴人2人，亦堪認定。
（二）壬○○抗辯上訴人與丑○○之委任關係，因丑○○死亡而
      消滅，上訴人不得依已消滅之委任關係請求履行，應屬可
      採：
  １、按當事人不得於第二審提出新攻擊或防禦方法，民事訴訟
      法第447條第1項固有明文，但有該條項但書各款所列情形
      之一者，不在此限。本件壬○○另抗辯上訴人與丑○○之
      委任關係，因丑○○死亡而消滅，雖係上訴後始提出之防
      禦方法，惟丑○○已死亡為客觀之事實，此為上訴人早已
      知悉，並於原審起訴時自行提出除戶謄本為證（見原審卷
      一第22頁)，而委任關係因委任人死亡而消滅之效果，係
      屬依法當然發生，上訴人起訴時既知丑○○已死亡，則對
      於其委任關係是否仍然存在之疑義，即得自行詳查研究後
      決定是否提起本件訴訟，則即使被上訴人於原審未以此為
      防禦方法，而於上訴本院後始提出，亦只係主張上訴人於
      原審起訴時即得探知之法律效果，對於其防禦並無妨礙，
      且如不許其提出，亦顯失公平，核之民事訴訟法第447條
      第1項但書第6款之規定，自無不合。
  ２、次查76年2月11日之系爭承諾書雖堪認為真正，惟丑○○
      嗣於77年2月9日即死亡，有上開除戶謄本在卷可稽。從而
      卷附80年10月2日之承諾書及81年2月17日之委任書，丑○
      ○自不可能為委任人，此亦為上訴人所不爭執，並稱其對
      於壬○○部分，係依上開76年2月11日之承諾書為主張。
      惟依上開系爭承諾書所載之委任內容為「立承諾書人辛○
      ○、子○○等人，就私有土地座落桃園市○○○段九三七
      －一四、－二四、－二五地號等三筆土地，原編訂為「文
      十一」學校用地，擬依照六十六年四月十三日桃園市公所
      協調承諾變更為住宅區一案，經委任丁○○先生及癸○○
      先生全權代理提出訴願及行政訴訟事宜，特立此承諾書承
      諾事項內容如左：一、本案委任丁○○、癸○○先生全權
      代理，處理取回土地之行政救濟事宜。二、委任人願提供
      前列標的土地（扣除贈與市公所42坪）之百分之五十作為
      酬金，並於完成行政救濟工作、撤銷徵收發還土地於承諾
      人時過戶登記給受任人。三、委任人並同意在取回土地及
      變更分區使用完成後，共同開發使用…。四、委任期間至
      民國八十一年六月三十日止。」亦即上訴人依該承諾書之
      受任任務，至少包括為丑○○等人提起行政救濟，以撤銷
      徵收發還土地等項，且係以發還土地時為丑○○等承諾人
      支付酬金之時期，又委任期限係至81年6月30日為止。而
      查丑○○既於77年2月9日死亡，則上訴人即無從為丑○○
      提起行政救濟，且上訴人事實上亦未為丑○○及其繼承人
      提起行政訴訟，此依癸○○為訴訟代理人所提起之81年度
      判字第187號行政法院判決之當事人欄並無丑○○或其繼
      承人可知（見原審卷一第24頁）。則上訴人依上開承諾書
      所應執行之為丑○○進行行政救濟之任務，於丑○○死亡
      後，事實上即無從執行。且上開行政法院於81年1月30日
      之判決撤銷再訴願決定及訴願決定，係以需用土地人桃園
      高級中學校地內，尚有未使用之土地存在，該校何以未加
      使用？如該校有興建學生宿舍之必要，何以不能利用校內
      閒置之其他土地？凡此皆與徵收系爭土地是否為事業所必
      需，且因舉辦事業所無可避免關係至鉅，有詳予調查審認
      之必要。而訴願機關未善盡監督之責，既未命需用土地人
      桃園高級中學說明，亦未實地調查明確，即駁回訴願及再
      訴願，應有可議，而均予撤銷，並應由訴願機關詳為審酌
      後另為適法之決定（見原審卷一第27頁之判決理由）。亦
      即依上開行政法院判決，僅係撤銷違法之訴願及再訴願決
      定，而仍應由原訴願機關重行審酌後再為決定，並非由行
      政法院判決逕命撤銷徵收，法理上亦不排斥原訴願機關重
      行調查審酌後仍再為駁回訴願之決定。因此，上訴人自不
      得以行政法院為上開判決時，即謂其已執行請求撤銷徵收
      取回土地之受任任務完畢。至於上訴人所提出之桃園縣政
      82年6月14日八二府地用字第111572號函雖表明經訴願決
      定撤銷原處分，而函請桃園地政事務所將系爭土地回復登
      記為原所有權人，惟此時已逾上開承諾書所約定之委任期
      間81年6月30日，則上訴人於丑○○委任之期限內並未完
      成任務，自不得依該承諾書之約定，請求丑○○之繼承人
      壬○○支付酬金。
  ３、次查，系爭土地雖係共有，就系爭土地徵收事宜所為之行
      政訴訟須就整筆土地一起訴訟，不能僅就各共有人之應有
      部分提起訴訟，惟此與各共有人是否必須均委任上訴人始
      得執行任務，仍屬兩事。上訴人即使僅受部分共有人委任
      ，而就全部共有土地提起行政救濟，並無不可，至於提起
      行政救濟後如確就全部共有土地撤銷徵收發還，對於未為
      委任之共有人，或得依其他法律關係請求償還其因此所支
      出之費用，但不得謂未為委任之共有人，當然亦須比照已
      為委任之共有人所為承諾支付報酬。同理，亦不得謂已為
      委任之共有人，於受任人執行受任事務前死亡者，其委任
      事務性質上不能消滅，繼承人當然亦須承受原委任報酬之
      支付義務。且本件上訴人之受任任務，係為丑○○提起行
      政救濟，而丑○○卻於行政救濟提起前過世，此部分任務
      並未開始且亦無從執行，而上訴人事實上亦未為丑○○提
      起行政救濟。至於壬○○縱應繼承丑○○之權利義務，惟
      其未必須繼續委任上訴人辦理上開行政救濟事務，即使其
      再委任上訴人，亦未必仍須應允給付2分之1之應有部分之
      高額酬勞，是上訴人謂該委任事務性質上不能因丑○○死
      亡而消滅，壬○○應繼承其委任人義務，尚非可採。
  ４、至於上訴人另主張即使丑○○死亡後，認為上述76年2月1
      1日承諾書之委任關係已消滅，因壬○○之監護人辰○○
      ○在相關之陳情書、異議書及訴願書等行政救濟文件上，
      以法定代理人身分，蓋用其所保管之壬○○印章，繼續委
      託伊等處理行政救濟事宜，至少應認為此時已就相同於系
      爭承諾書之條件及內容下，與伊等成立新委任關係等語，
      惟壬○○則否認上開陳情書等文書上印文之真正及另成立
      新委任關係。經查上開訴願書、陳情書、異議書等書類中
      ，辰○○○及壬○○之姓名及印文係並列，且非相鄰，而
      辰○○○亦未有任何表明其係壬○○法定代理人之記載，
      已難認其係代理壬○○為上開行為之表示。況且上開原承
      諾書之委任關係既因丑○○之死亡而消滅，即使認為壬○
      ○之監護人辰○○○委由上訴人繼續辦理上開行政救濟等
      事宜，其委任關係亦未必為有償，且如上訴人確實為壬○
      ○辦理上開行政救濟事宜而有所勞費，或非不得依其他法
      律關係向壬○○求償，惟既無任何書面及證據足認上開新
      委任關係亦有所謂「酬金」之約定，即難認為辰○○○當
      然係代理壬○○就新委任關係承諾支付2分之1應有部分之
      酬勞予上訴人。更何況，辰○○○如就壬○○因繼承所得
      關於系爭土地之權利，委託上訴人繼續進行行政救濟，固
      足認係為壬○○之利益，惟其如因此而代理承諾支付壬○
      ○所繼承土地之2分之1作為酬金，豈能謂符合壬○○之利
      益，且未證明業經親屬會議之同意，依民法第1101條規定
      ，自難認當然得拘束壬○○。至於壬○○之弟卯○○，即
      使已自願給付2分之1應有部分予上訴人，僅係卯○○之任
      意行為，尚難據此即認為上訴人與壬○○之間，即有所謂
      承諾給付2分之1土地作為酬金之新委任關係存在。
  ５、綜上，上訴人主張依76年2月11日系爭承諾書，以及新成
      立之委任關係，請求壬○○給付附表二之土地，經核均無
      理由，應予駁回。
（三）上訴人依系爭承諾書及委任書，請求乙○○等3人移轉登
      記附表一所示土地，應屬有據：
  １、經查乙○○等3人之被繼承人子○○係於86年6月1日死亡
      ，有戶籍謄本在卷（見原審卷一第20頁），而在子○○去
      世前，上訴人已完成行政救濟、撤銷發還系爭土地，且就
      使用分區變更亦已提出申請，並經桃園市公所於81年3月2
      8日函覆鄉（市）級都委會決議將原編為「文十一」之系
      爭土地之使用分區變更為住宅區○道路，並將向桃園縣政
      府提出（見原審卷一第210頁至第212頁）。亦即上訴人於
      子○○去世前，早已完成原承諾書及委任書中受任人所應
      執行之進行行政救濟及申請變更使用分區之全部任務，所
      餘僅係行政機關內部層轉核定之行政流程而已，且嗣後桃
      園縣政府亦據此於93年6月2日函覆癸○○系爭土地於辦理
      「變更桃園市都市計畫（第二次通盤檢討）」時變更為住
      宅區○道路用地，目前由規劃單位修正計畫書圖中，預計
      於93年8月發布實施（見原審卷二第22頁）。嗣桃園縣政
      府亦於94年12月9日函覆本院系爭土地使用分區係於93年9
      月8日變更桃園都市計劃時，其中612、615地號土地附帶
      條件變更為住宅區○道路用地，614地號土地附帶條件變
      更為住宅區等語（見本院更審前卷三第30頁）。依上開各
      函文意旨，可知關於系爭土地之都市計畫固有數次變更，
      但系爭土地之變更使用分區早經同意變更，均未變動，僅
      計畫書圖在修正中，尚未發布實施而已。從而，子○○於
      上訴人已執行所有任務，經相關行政機關同意變更使用分
      區後，在都市計畫發布實施前死亡，此時上訴人基本上既
      無其他應執行之任務，自不能因子○○於此時死亡，即謂
      其委任關係因此消滅。因此，上訴人主張依民法第550條
      但書規定，其等與子○○之委任關係不因子○○死亡而消
      滅，尚屬可採。
  ２、而癸○○、丁○○均係受任處理行政救濟工作，其等內部
      如何分工合作，究非委任人所得干涉，從而，雖然上開行
      政法院判決所示之訴訟代理人僅癸○○1人，惟對於丁○
      ○亦受委任並完成受託事務之事實，尚不生影響。
  ３、其次，依上開桃園縣政府及桃園市公所函文所示，系爭土
      地中雖有部分係變更為住宅區○道路用地，並非全部為住
      宅區。惟查系爭土地於66年間早已有林口鐵路支線經過，
      本已做道路之使用，此為系爭土地之共有人所知悉，且子
      ○○等共有人與桃園市公所協調時亦表明僅請求鐵路線以
      西部分協助變更都市計畫為住宅區（見原審卷一第91頁至
      第93頁、第96頁至第98頁），從而，委任書中所謂變更使
      用分區為住宅區，就其中部分應仍屬道路用地，係屬原委
      任人所認知之事實。至於系爭土地之地目即使仍為「田」
      地，惟子○○等委任人依系爭承諾書及委任書所載，其等
      委任上訴人辦理之事務，僅為處理調整使用分區而已，並
      未包括必須將地目變更為建地，而本件系爭土地之使用分
      區既已完成變更，即使地目未變，亦不影響上訴人已完成
      任務之事實。尤其，82年間系爭土地共有人中之寅○於得
      知桃園縣政府工務局變更系爭土地之使用分區為住宅用地
      及道路用地（見原審卷一第210頁至第211頁），旋即於發
      還土地後（82年6月14日發還），於82年12月4日履行委託
      書之承諾，移轉土地予癸○○、丁○○指定名義人（癸○
      ○之部分，由丁○○支付價金向癸○○購買），更足見系
      爭委任書所委任之變更土地使用分區等任務，上訴人確已
      完成無疑。乙○○等3人自不得以部分地號僅變更為住宅
      區○道路用地，以及地目仍為「田」，並非建地，而主張
      上訴人並未完成任務。
  ４、又乙○○等3人另辯稱桃園縣政府函准變更使用分區，另
      有應另行擬定細部計畫之附帶條件，其使用分區之變更須
      俟其附帶條件經縣政府審核通過後始為有效，而此附帶條
      件迄未實現，故系爭土地變更使用分區尚未生效云云，惟
      查附帶條件僅係依都市計畫開發土地時必須符合所附條件
      而已，與土地使用分區業經變更之事實，並無關聯，尚難
      認附帶條件未具備，其土地使用分區之變更即不生效力，
      是乙○○等3人此部分抗辯，亦屬無據。
  ５、至於未○○等3人雖又主張系爭承諾書、系爭委任書所載
      之承諾人或委任人，並非全體共有人，依民法第828條之
      規定，公同共有物權利之行使應得全體共有人之同意，故
      系爭承諾書、系爭委任書之效力，亦執商榷云云。惟本件
      系爭承諾書、系爭委任書之內容，乃分別就「就系爭土地
      提出訴願、行政訴訟等救濟事宜」及「就系爭土地變更使
      用分區事宜」而約定，並非係就公同共有物及系爭土地直
      接為任何處分及行使權利之行為，且承諾書及委任之性質
      上為債權契約，自無民法第828條之適用。乙○○等3人所
      為上開主張，自有誤會。
  ６、綜上，上訴人既已完成系爭委任書之委任事項，乙○○等
      3人即繼承被繼承人子○○財產上之一切權利義務，自應
      依系爭委任書之約定，將系爭土地之應有部分移轉登記於
      上訴人。而上訴人主張依系爭委任書及承諾書所載，乙○
      ○等3人應移轉之土地，為被上訴人共有之612、614、615
      地號及寅○所有之613地號扣除贈與桃園市公所之42坪（1
      38.8平方公尺）後之百分之50應有部分。而612地號面積
      原為161.85平方公尺，應扣除8.3平方公尺（138.8×161.
      85÷2706.66＝8.30，4捨5入至小數點後2位），614 地號
      應扣除30.52平方公尺（138.8×595÷2706.66＝30.52，4
      捨5入至小數點後2位），615地號應扣除19.30平方公尺（
      138.8×377÷2706.66＝19.30，4捨5入至小數點後2位）
      ，另非屬系爭土地之寅○所有之613地號則扣除80.68平方
      公尺（138.8×1572.81÷2706.66＝80.68，4捨5入至小數
      點後2位），故乙○○等3人應移轉之土地面積即如附表一
      所示，而乙○○等3人就上開面積之計算亦未爭執，自無
      不合。從而，上訴人請求乙○○等3人就上開土地為移轉
      登記，應予准許。
八、綜上所述，上訴人主張其等已依被上訴人之被繼承人丑○○
    、子○○之委任完成任務，被上訴人應繼承丑○○及子○○
    之支付酬金義務，就壬○○部分，委任關係並不存在，上訴
    人之主張並不足採，而就乙○○等3人部分，則尚堪採信。
    從而，上訴人主張依系爭承諾書及委任書之約定，請求壬○
    ○移轉登記附表二所示土地部分，為無理由。其請求乙○○
    等3人移轉附表一所示土地，則為有據，應予准許。原審就
    上開應准許部分，為上訴人敗訴之判決，尚有未合，上訴意
    旨，求予廢棄，為有理由，爰改判如主文第2項所示。而上
    訴人其餘請求不應准許部分，原審為上訴人敗訴判決，其理
    由雖有不同，惟結果並無不當，上訴意旨求予廢棄，並無理
    由，應予駁回。
九、本件事證已臻明確，至於未論述之爭點；兩造其餘之攻擊或
    防禦方法；未經援用之證據，經本院斟酌後，認為均不足以
    影響本判決之結果，自無一一詳予論駁之必要，併此敘明。
十、據上論結，本件上訴為一部有理由，一部無理由，依民事訴
    訟法第449條第2項、第450條、第79條前段，判決如主文。
中    華    民    國    97    年    3    月    26     日
                  民事第十四庭
                        審判長法  官  張  蘭
                              法  官  袁靜文
                              法  官  黃麟倫
正本係照原本作成。
如不服本判決，應於收受送達後20日內向本院提出上訴書狀，其
未表明上訴理由者，應於提出上訴後20日內向本院補提理由書狀
（均須按他造當事人之人數附繕本）上訴時應提出委任律師或具
有律師資格之人之委任狀；委任有律師資格者，另應附具律師資
格證書及釋明委任人與受任人有民事訴訟法第466條之1第1項但
書或第2項（詳附註）所定關係之釋明文書影本。
中    華    民    國    97    年    3     月    26    日
                              書記官  王敬端
附註：
民事訴訟法第466條之1（第1項、第2項）：
對於第二審判決上訴，上訴人應委任律師為訴訟代理人。但上訴
人或其他法定代理人具有律師資格者，不在此限。
上訴人之配偶、三親等內之血親、二親等內之姻親，或上訴人為
法人、中央或地方機關時，其所屬專任人員具有律師資格並經法
院認為適當者，亦得為第三審訴訟代理人。

司法院資訊處製作；財團法人民間司法改革基金會備份。
